ACORDAO-COMPLETO-2476675

ACÓRDÃO 1522/2021 ATA 24/2021 - PLENÁRIO

VISTOS, relatados e discutidos estes autos que tratam de pedidos de reexame interpostos pelas Sras. Luzia Maria Marinho Leite Pinto e Joseneide da Mata Silva Siqueira e pelo Sr. Carlos Alberto Duarte contra o Acórdão 2413/2020-TCU-Plenário,
ACORDAM os Ministros do Tribunal de Contas da União, reunidos em sessão do Plenário, diante das razões expostas pelo Relator, em:
9.1. não conhecer do expediente recursal interposto pela Sra. Joseneide da Mata Silva Siqueira, haja vista a ausência de sucumbência e, por conseguinte, de interesse recursal, nos termos do art. 282 do Regimento Interno do TCU;
9.2. conhecer dos pedidos de reexame da Sra. Luzia Maria Marinho Leite Pinto e do Sr. Carlos Alberto Duarte, com fundamento nos arts. 32, inciso I, 33 e 48 da Lei 8.443/1992, para, no mérito:
9.2.1. dar provimento parcial ao expediente recursal da Sra. Luzia Maria Marinho Leite Pinto, a fim de reduzir o valor de sua multa para R$ 7.500,00; e
9.2.2. negar provimento ao pedido de reexame do Sr. Carlos Alberto Duarte;
9.3. dar ciência desta deliberação aos recorrentes e ao Procurador-Chefe da Procuradoria da República no Estado da Paraíba, nos termos do art. 16, § 3º, da Lei 8.443/1992 c/c o art. 209, § 7º, do Regimento Interno do TCU.

Pedidos de reexame interpostos contra deliberação que aplicou multa aos recorrentes, em razão de irregularidades relacionadas a processos licitatórios com recursos federais, abrangendo o período de 2013 a 2016.

Município de Campina Grande - PB e Fundo Municipal de Saúde.

3. Responsáveis/Recorrentes:
3.1. Responsáveis: Carlos Alberto Duarte (XXX.087.204-XX); Gustavo Henrique Ribeiro (XXX.538.574-XX); Helder Giuseppe Casulo de Araújo (XXX.915.834-XX); Herciliana Loureiro de Carvalho Batista Neta (XXX.825.044-XX); Iolanda Barbosa da Silva (XXX.628.284-XX); Joao Batista Barros Meira (XXX.100.114-XX); Joseneide da Mata Silva Siqueira (XXX.967.894-XX); Luzia Maria Marinho Leite Pinto (XXX.777.114-XX); Lúcia de Fátima Gonçalves Maia Derks (XXX.514.404-XX); Mimozza Construção Ltda. (10.291.098/0001-37); Santa Luzia Engenharia Ltda, (07.766.436/0001-35); Wanderlan Waldez de Sousa Figueredo (XXX.702.544-XX) 
3.2. Recorrentes: Luzia Maria Marinho Leite Pinto (XXX.777.114-XX); Joseneide da Mata Silva Siqueira (XXX.967.894-XX); e Carlos Alberto Duarte (XXX.087.204-XX).

Vital do Rêgo.

13.1. Ministros presentes: Ana Arraes (Presidente), Walton Alencar Rodrigues, Benjamin Zymler (Relator), Aroldo Cedraz, Raimundo Carreiro, Bruno Dantas, Vital do Rêgo e Jorge Oliveira.
13.2. Ministro que alegou impedimento na Sessão: Vital do Rêgo.
13.3. Ministros-Substitutos presentes: Augusto Sherman Cavalcanti, Marcos Bemquerer Costa e Weder de Oliveira.

BENJAMIN ZYMLER

Ministro Aroldo Cedraz.

Cuidam os autos de pedidos de reexame interpostos pelas Sras. Luzia Maria Marinho Leite Pinto e Joseneide da Mata Silva Siqueira e pelo Sr. Carlos Alberto Duarte contra o Acórdão 2413/2020-TCU-Plenário.
2.	O presente feito trata, originalmente, de representação encaminhada pelo então Deputado Federal Veneziano Vital do Rego Segundo Neto, noticiando possíveis irregularidades em processos licitatórios promovidos pelo município de Campina Grande/PB, com recursos federais.
3.	Conforme a peça inicial, as empresas Mimozza Construção Ltda., Santa Luzia Engenharia Ltda. e Empreiteira Tavarense Ltda. venciam, de forma reiterada, os processos licitatórios para execução de obras de engenharia promovidos pela Prefeitura Municipal de Campina Grande/PB, muitas vezes como as únicas participantes dos certames, e eram beneficiárias de processos de dispensa de licitação com valores superiores aos previstos na Lei 8.666/1993.
4.	Após a realização de inspeção no referido município, a então denominada Secex/PB deliberou por proceder, mediante delegação de competência do relator a quo, à audiência dos seguintes responsáveis em virtude das irregularidades designadas adiante:
4.1.	Sras. Lúcia de Fátima Gonçalves Maia Derks, Luzia Maria Marinho Leite Pinto e Iolanda Barbosa da Silva e Sr. Gustavo Henrique Ribeiro, na condição de Secretárias Municipais de Saúde (as duas primeiras) , Secretária Municipal de Educação e Secretário Municipal de Esporte, Juventude e Lazer, em virtude do estabelecimento de cláusulas restritivas ao caráter competitivo dos certames relacionados;
4.2.	Srs. Carlos Alberto Duarte, presidente da Comissão Permanente de Licitação do Fundo Municipal de Saúde (CPL/FNS) , Srs. Wanderlan Waldez de Sousa Figueredo e Joseneide da Mata Silva Siqueira, membros titulares da CPL/FNS, Sr. Helder Giuseppe Casulo de Araújo, presidente da Comissão Permanente de Licitação da Prefeitura Municipal de Campina Grande, e Srs. João Batista Barros Meira e Herciliana Loureiro de Carvalho Batista Neta, membros titulares da aludida comissão, tendo em vista o direcionamento dos certames licitatórios indicados; e
4.3.	Sra. Luzia Maria Marinho Leite Pinto, devido à contratação direta indevidamente fundamentada, verificada na Dispensa de Licitação 16.485/2015.
5.	Cumpridas as medidas processuais, o Tribunal decidiu, por meio do Acórdão 2413/2020-TCU-Plenário, no que interessa ao deslinde dos expedientes recursais: acolher as razões de justificativa apresentadas pelos Srs. Helder Giuseppe Casulo de Araújo, João Batista Barros Meira, Herciliana Loureiro de Carvalho Batista Neta e Wanderlan Waldez de Sousa Figueredo, aproveitando-as para a Sra. Joseneide da Mata Silva Siqueira; rejeitar as razões de justificativa da Sra. Luzia Maria Marinho Leite Pinto e do Sr. Carlos Alberto Duarte; e aplicar multas individuais de R$ 15.000,00 aos dois últimos, com fulcro no art. 58, inciso II, da Lei 8.443/1992.
6.	Irresignados com essa deliberação, as Sras. Luzia Maria Marinho Leite Pinto e Joseneide da Mata Silva Siqueira e o Sr. Carlos Alberto Duarte ingressaram com pedidos de reexame. 
7.	No que se refere ao expediente recursal da Sra. Joseneide da Mata Silva Siqueira, a Serur alvitrou que ele não fosse conhecido, haja vista a ausência de sucumbência e, por conseguinte, de interesse recursal.
8.	No tocante aos demais recursos, a Serur alvitrou que eles fossem conhecidos e, com relação ao mérito, que eles fossem desprovidos, na forma da instrução transcrita parcialmente a seguir com os ajustes pertinentes:
"2.2.	Considerando o extenso período abrangido na Representação e o quantitativo elevado de procedimentos licitatórios (a inicial aponta cerca de 42 licitações) , foi autorizada a realização de inspeção no município. 
2.3.	De início, o escopo da fiscalização foi delimitado para abranger somente os certames cujas fontes orçamentárias incluíam recursos de origem federal, limitando-se a materialidade a contratações com valores superiores a R$ 100 mil. 
2.4.	A inspeção, realizada pela equipe da então Secretaria de Controle Externo no Estado da Paraíba, teve por foco verificar se houve restrições indevidas no que se refere às qualificações técnicas e econômico-financeiras dos licitantes, direcionamento ou certames possivelmente montados e se específica contratação realizada mediante dispensa (licitação 16485/2015) se enquadraria nas hipóteses do artigo 24 da Lei 8.666/1993. 
2.5.	O volume de recursos fiscalizados totalizou cerca de R$ 4,5 milhões e, como limitação para o escopo dos trabalhos, definiu-se que as questões da fiscalização não iriam abranger a avaliação da possível ocorrência de sobrepreço ou de superfaturamento nos contratos resultantes dos procedimentos licitatórios. 
2.6.	Foram anotados pela equipe da fiscalização os seguintes achados de auditoria: i) baixa competitividade em toda a amostra selecionada de editais de licitação, abrangendo, em sua maioria, obras relacionadas a unidades básicas de saúde, creches e centros de saúde, com a empresa Santa Luzia Engenharia vencendo 85% dos certames e a empresa Mimozza Construção Ltda. sagrando-se vencedora de licitação remanescente, tendo sido ambas habilitadas em todos os certames nos quais participaram, com inabilitações de diversas outras licitantes; ii) ocorrência de direcionamento; iii) contratação direta indevidamente fundamentada. 
2.7.	Nesta Corte de Contas, promovida e analisada a audiência dos responsáveis, pelos fatos e irregularidades detalhados no Relatório, esta Corte de Contas deliberou, por meio do Acórdão 2413/2020-TCU-Plenário (peça 95) , transcrito anteriormente, pela imputação de multa individual dos responsáveis, além da declaração de inidoneidade das empresas para participar de licitações na administração pública federal.
2.8.	Não satisfeitos com o julgado, os responsáveis interpuseram recurso de reconsideração, ora em análise.
ADMISSIBILIDADE
3.	Reiteram-se os exames preliminares de admissibilidade (peças 117, 180 e 181) , ratificados pelo Ministro-Relator (peças 135 e 187) , que concluíram pelo conhecimento do pedido de reexame interposto por Luzia Maria Marinho Leite Pinto e Carlos Alberto Duarte, suspendendo-se os efeitos dos itens 9.1, 9.2, 9.4, 9.6 e 9.7 e 9.1, 9.3, 9.6 e 9.7 do Acórdão 2413/2020-TCU-Plenário em relação aos recorrentes, respectivamente, nos termos do art. 48 da Lei 8.443/92 c/c arts. 285 e 286, parágrafo único, do Regimento Interno/TCU. No mais, não foi conhecido o pedido de reexame interposto por Joseneide da Mata Silva Siqueira, em razão da ausência de interesse recursal, nos termos do artigo 48 da Lei 8.443/1992 e artigo 282 do Regimento Interno/TCU, tendo em vista que o Acórdão 2413/2020-TCU-Plenário não lhe impingiu sucumbência.
MÉRITO
4.	Delimitação
4.1.	Constitui objeto dos recursos verificar as seguintes questões:
	a) se é possível comprovar a regularidade dos procedimentos licitatórios, afastando, assim, a penalidade imposta;
	b) se foi reconhecida a má-fé dos responsáveis.
	c) de ofício, se ocorreu a prescrição das multas aplicadas.
4.2.	Coligindo as alegações trazidas aos autos, verifica-se que os argumentos de Luzia Maria Marinho Leite Pinto e Carlos Alberto Duarte são semelhantes. Dessa forma, à luz do princípio da ampla defesa e do contraditório, combinado com o princípio da celeridade processual, a análise dos argumentos será conjunta, fazendo-se a referência à peça recursal de Luzia Maria.
5.	Da  alegada regularidade dos procedimentos licitatórios
5.1. 	Os recorrentes clamam pela regularidade dos procedimentos licitatórios com base nos seguintes fundamentos:
	a) dos certames questionados nos autos, apenas cinco foram realizados pelo Fundo Municipal de Saúde de Campina Grande, da gestão da recorrente (peça 102, p. 2) ;
	b) de todos os certames apontados na representação apenas oito foram realizados pelo Fundo Municipal de Saúde de Campina Grande, onde os recorrentes atuaram, de modo que todos os procedimentos restam acostados ao presente recurso. Nestes procedimentos, observa¿se o atendimento aos princípios e normas expressos na Lei de Licitações, principalmente no que toca a legalidade e a publicidade (peça 102, p. 3) ;
	c) não restou demonstrada a não realização das obras objetos dos certames indicados, no entanto, estas foram devidamente finalizadas, inexistindo qualquer prejuízo ao erário e à população do município de Campina Grande - PB (peça 102, p. 3) ;
	d) a análise dos fatos tem sido realizada com base em presunções, devendo prevalecer a primazia da realidade fática (peça 102, p. 3-4) ;
	e) não houve impugnação ao edital nem à participação de diversos licitantes na Licitação 16.515/2014. Não houve cláusulas restritivas do caráter competitivo do certame (edital em anexo) , não constando, portanto, qualquer trecho que indique a necessidade de garantia, demonstração da capacidade financeira ou apresentação de valores mínimos de faturamento anterior, índices de rentabilidade ou de lucratividade (peça 102, p. 4) . Apesar da publicidade do edital, apenas a empresa Santa Luzia Engenharia Ltda. apresentou a documentação necessária para seguir os procedimentos (peça 102, p. 5) ;
	f) a empresa Santa Luzia Engenharia Ltda. foi beneficiária da dispensa de licitação por ter havido remanescente de obras, uma vez que o primeiro contratado em função da Tomada de Preços 16515/2014 veio a ser rescindido. Objetivou¿se a continuidade do serviço púbico em caráter de urgência, com fulcro no artigo 24, inciso XI, da Lei 8666/1993 (peça 102, p. 5) ;
	g) com relação aos certames 206320/2014, 20621/2014, 20604/2015, 20602/2015, 20603/2015, 20604/2015, 20605/2015, 20606/2015, 20619/2015, 20648/2015, 20649/2015, 20654/2015, 21302/2015, 21409/2015, 20605/2015, 21303/2015 nenhum deles foi realizado pelo Fundo Municipal de Saúde de Campina Grande - PB, ou gerido pelos recorrentes, razão pela qual pugna pela reconsideração das multas aplicadas (peça 102, p. 6) ;
	h) as licitações a seguir não concernem ao Fundo Municipal de Saúde de Campina Grande ou sua gestão: 20654/2015, 21302/2015 E 21303/2015 20648/2015, 20649/2015, 21409/2015, 20605/2015 (peça 102, p. 7) ;
	i) no tocante à empresa Tavarense Ltda. , que participou em 12 licitações, de 2013 a 2016, promovidas pela Prefeitura Municipal de Campina Grande, tendo vencidos 9, sendo destas 5 como a única licitante, vale dizer que nenhuma desses procedimentos foram formalizados pelo Fundo Municipal de Saúde de Campina Grande ou pelos recorrentes (peça 102, p. 7) ;
	j) quanto ao suposto esquema de revezamento envolvendo as empresas Santa Luzia Engenharia Ltda., Mimozza Construções Ltda. e Empreiteira Tavarense Ltda., tais certames não têm relação com o Fundo Municipal de Saúde de Campina Grande;
	k) em relação à composição Societária da Empreiteira Tavarense Ltda., não houve qualquer certame junto ao Fundo Municipal de Saúde de Campina Grande que tenha contratado tal empresa, inexistindo, inclusive, qualquer empenho direcionado a empresa no Sagres (TCE - PB) . (peça 102, p. 8) ;
	l) sobre o incorreto endereço das empresas Santa Luzia Engenharia Ltda. e Mimozza Construção Ltda., toda a documentação apresentada pelos licitantes na participação dos certames foi devidamente analisada, sendo toda esta emitida pelos órgãos competentes a fim de não se fazer necessário a inspeção in loco às sedes das empresas que participam das licitações. As empresas apresentaram seus documentos de constituição, cartão de CNPJ, constando o endereço cadastrado perante a Receita Federal, certidões de regularidade fiscal, tributária, trabalhista, entre outras, suficientes para participação dos certames (peça 102, p. 9) ;
	m) estão acostados aos autos as declarações de conclusão de obra de todas as contratações realizadas, inerentes aos procedimentos analisados nos autos, demonstrando a inexistência de qualquer prejuízo ao erário, sendo os objetivos almejados pela administração devidamente atingidos (peça 102, p. 9) ;
	n) todas as obras realizadas pelo Fundo Municipal de Saúde possuíam o caráter de extrema urgência à população não só de Campina Grande, mas de toda a região, haja vista ser a maior cidade do Estado da Paraíba (peça 102, p. 10) ;
	o) almejou o Fundo Municipal de Saúde a economicidade, redução de desperdícios, qualidade, rapidez, produtividade e rendimento funcional, para o rápido e eficaz atendimento a necessidade da população (peça 102, p. 10) ;
	Análise
5.2.	Em que pese os recorrentes anexarem um grande quantitativo de documentos, frise-se que não fazem qualquer remissão deles no conteúdo de suas defesas. 
5.3.	Acostaram, aleatoriamente, centenas de documentos referentes aos processos licitatórios sem fazer qualquer remissão específica a nenhum deles. Constam das peças os seguintes documentos:  relativos à concorrência 16.517/2014 (peças 103 e 165) , ao convite 16.535/2014 (peças 104 e 157) , às tomadas de preço 16.371/2014 (peças 105 e 158) , 16.446/2014 (peças 106, 107, 152 e 161) , 16.255/2013 (peças 108, 113 e 162) , 16.256/2013 (peças 109 e 163) , 16.258/2013 (peças 110, 111 e 160) , dispensa 16.485/2015 (112 e 156) , convite 16.009/2013 (peças 114 e 164) .
5.4.	A penalidade não teve por fundamento a inexecução do objeto ou prejuízo ao erário. Tanto que, não houve imputação de débito e as multas aplicadas tiveram por fundamento o art. 58, II, da Lei 8.443/1992, ou seja, decorreram de ato praticado com grave infração à norma legal ou regulamentar de natureza contábil, financeira, orçamentária, operacional e patrimonial;
5.5.	Na decisão ora vergastada, em que pese esta Corte ter se pronunciado pela rejeição das razões de justificativa apresentadas pela então Secretária Municipal de Saúde, Luzia Maria Marinho Leite Pinto, relativamente às condutas impugnadas que resultaram na baixa competitividade nos processos licitatórios selecionados por amostragem na fiscalização, deixou-se de propor, excepcionalmente, a aplicação da multa prevista no art. 58 da Lei 8.443/1992, especificamente em relação a esta irregularidade. 
5.6.	Tal penalidade considerou apenas a irregularidade relativa à contratação direta indevida, em sede da licitação 16.485/2015, ao ratificar o ato de dispensa e homologar processo que não atendeu aos requisitos insculpidos no art. 24 da Lei 8.666/1993, quando deveria ter exigido a realização de processo licitatório com vistas a contratar empresa para execução da obra (Unidade Básica de Saúde Porte I Três Irmãs I) , após a rescisão amigável do Contrato 16.515/2014 (também não houve sancionamento administrativo à empresa que deu causa à inexecução) , a qual não se configurava como supostamente remanescente, conforme alegado, tendo havido inclusive reajuste no percentual de 7,30%, como noticiado nos autos, e se encontrava fora das hipóteses previstas em lei, concorrendo para favorecer a empresa Santa Luzia Engenharia Ltda.
5.7.	Vale destacar que, ao ratificar o ato de dispensa de licitação e homologar o processo de contratação direta, a responsável concorreu para realização de dispensa fora das hipóteses previstas em lei e favoreceu a contratação ilegal da empresa Santa Luzia Engenharia Ltda., sendo razoável supor que detinha o conhecimento de que não deveria agir de tal maneira.
5.8.	Pesa contra a responsável o fato de se omitir na aplicação de sanções à empresa Painel Construções, Comércio e Representações Ltda., em virtude da inexecução do Contrato 16.515/2014, que resultou no abandono da obra pela contratada e na realização do processo de contratação direta. 
5.9.	Devido às condutas praticadas, a titular da Secretaria Municipal de Saúde deu ensejo ao descumprimento de normas e princípios previstos na Lei 8.666/1993, deixando de observar as formalidades pertinentes à dispensa. 
5.10.	No tocante ao Sr. Carlos Alberto Duarte, então presidente da CPL, lhe foi imputada a irregularidade consistente no direcionamento de licitações, restringindo o caráter competitivo dos certames, tendo em vista a infringência aos arts. 3º, 41, 44, § 1º, e 48 da Lei 8.666/1993, ao promover: i) a habilitação indevida de empresas, quando deveria cumprir as condições estabelecidas nos editais, em atendimento ao princípio da vinculação ao instrumento convocatório; ii) a inabilitação indevida de empresas que atendiam às exigências dos editais; iii) a classificação de propostas manifestamente inexequíveis, que não demonstraram viabilidade de execução. 
5.11.	Na inspeção, realizada pela equipe da então Secretaria de Controle Externo no estado da Paraíba,  na amostra selecionada,  cinco das sete licitações foram realizadas pela Comissão Permanente de Licitação (CPL) do Fundo Municipal de Saúde de Campina Grande/PB, enquanto que as outras duas ficaram sob responsabilidade da CPL da Prefeitura Municipal de Campina Grande/PB. Logo, a penalidade aplicada considerou essa distinção, considerando a responsabilidade de cada gestor.
5.12.	Quanto à irregularidade relativa às empresas vencerem reiteradamente os processos licitatórios para execução de obra de engenharia, limitam-se a informar que apenas oito dos processos licitatórios foram realizados pelo Fundo Municipal de Saúde. Porém, tal assertiva não tem o condão de afastar a irregularidade ocorrida.
5.13.	Em que pese a alegação de que não restou demonstrada a não realização das obras, vale lembrar que, ao gerir recursos públicos federais, o gestor se encontra na obrigação de comprovar a aplicação regular dos recursos a ele confiados. Ainda assim, cabe esclarecer que esta Corte de Contas, por meio do trabalho de fiscalização, demonstrou cabalmente a existência de culpa ou dolo dos responsáveis.
5.14.	No mais, caberia aos recorrentes comprovarem, por meio de documentação idônea, que não houve direcionamento das licitações ou qualquer irregularidade na contratação direta. Nesse sentido, vale recordar que no banco de dados do Sagres do TCE/PB a empresa Mimozza Construção Ltda.  foi a vencedora de 39 (considerando 9 registrados erroneamente como compras e serviços) processos de tomadas de preços, sendo que em 24 foi a única licitante dos certames, de um total de 59 realizados pela Prefeitura Municipal, no exercício 2015, tendo por objeto obras e serviços de engenharia, que em termos percentuais representam 40% dos recursos licitados, R$ 5.051.683,09, de um total de R$ 12.629,380,54, em benefício da empresa (peça 97, p. 9) .
5.15.	Soma-se, ainda, que em consulta ao Portal da Transparência do Município de Campina Grande/PB, foram identificados os correspondentes empenhos relativos a 12 processos de tomadas de preços, vencidos pela Empresa Mimozza Construção Ltda., como única licitante, no exercício 2015, com o envolvimento de recursos federais da educação, FNDE, além da Tomada de Preço 2801/2015, que se refere ao Contrato de Repasse 2.08.003/2015 com o Ministério do Turismo: 20621/2015, 20627/2015, 20628/2015, 20639/2015, 20640/2015, 20641/2015, 20642/2015, 20645/2015, 20651/2015, 20652/2015, 2801/2015, e 20612/2015 (peça 97, p. 9) .
5.16.	Quanto à empresa Santa Luzia Engenharia Ltda., que foi vencedora de 20 das 34 licitações promovidas pela Prefeitura Municipal, esta Corte identificou que das 9 licitações promovidas pelo Fundo Municipal de Saúde, no período de 2013 a 2016, a empresa foi vencedora de 7 certames, no valor total de R$ 3.220.906,38 (peça 1, p. 9 e 10) .
5.17.	O fato de inexistir impugnação ao edital não conduz à legalidade das irregularidades detectadas. O fato é que após a realização de inspeção in loco para verificação de possíveis irregularidades na execução das contratações realizadas pela Prefeitura Municipal de Campina Grande/PB, a Secex-PB identificou, preliminarmente, a existência de três constatações, a saber: 1) Estabelecimento de cláusulas restritivas ao caráter competitivo dos certames; 2) Direcionamento das licitações; e 3) Contratação direta indevidamente fundamentada. 
5.18.	No relatório fundamentador do acórdão ora guerreado (peça 97, p. 16-17) , a equipe técnica desta Corte identificou as principais cláusulas restritivas constatadas preliminarmente nos editais de licitação analisados por amostragem. No entanto, os recorrentes não apresentaram elementos que elidam tais irregularidades.
5.19.	No tocante à dispensa de licitação 16485/2015, no valor de R$ 371.896,45, para a contratação da Empresa Santa Luzia Engenharia Ltda. Ltda., no valor de R$ 371.896,45, para contratação de remanescente de obras e serviços de construção de unidade básica de saúde três irmãs, os ora recorrentes não apresentaram qualquer elemento comprobatório de tais informações. No mais, tal tema fora devidamente analisada no relatório fundamentador do acórdão ora vergastado. Por elucidativo, transcreve-se o trecho a seguir (peça 97, p. 29-30) :
A3. Contratação direta indevidamente fundamentada 
154. A equipe de fiscalização constatou preliminarmente que o Fundo Municipal de Saúde de Campina Grande/PB promoveu a contratação direta da empresa Santa Luzia Engenharia Ltda., por meio da dispensa de licitação 16.485/2015, para execução da parcela remanescente de obras e serviços relativos a construção da Unidade Básica de Saúde Porte I Três Irmãs I, após a rescisão amigável do Contrato 16.515/2014 (peça 20, p. 3) . 
155. Para a obra em comento, a empresa Painel Construções Comércio e Representações (CNPJ 24.281.776/0001-95) sagrou-se vencedora do certame 16.391/2014-Tomada de Preços, enquanto que a empresa Santa Luzia Engenharia Ltda. foi a segunda colocada na ordem de classificação das propostas (peça 20, p. 8) . O Contrato 16.515/2014, firmado com a empresa vencedora para execução da obra, foi rescindido amigavelmente em 12/8/2015 (peça 20, p. 10-11) , o que motivou a celebração do contrato com a empresa Santa Luzia Engenharia Ltda. 
156. Por meio do Ofício de requisição 7-156/2018 (peça 38) , foi questionado à Secretaria Municipal de Saúde de Campina Grande/PB as razões que levaram a rescisão amigável do referido contrato com a empresa Painel Construções Comércio e Representações Ltda. e a parcela da obra que foi executado até então, bem como o motivo pelo qual foi realizada a contratação da empresa Santa Luzia Engenharia com fundamento no art. 24, inciso IV, da Lei 8.666/1993. 
157. Em resposta, a Secretaria Municipal de Saúde de Campina Grande/PB limitou-se a informar que a empresa relatou à contratante a impossibilidade de continuar executando a obra, tendo inclusive a abandonado, e que tais informações estão catalogadas e atestadas pela Gerência de Engenharia do referido órgão municipal (peça 40, p. 1) . 
158. Ato contínuo, em relação à fundamentação da dispensa, a Comissão Permanente de Licitação afirmou que houve "erro material" no embasamento, uma vez que a ratificação da dispensa de licitação deveria ter sido feita com fundamento no art. 24, inciso XI, da Lei 8.666/1993. 
159. Ao analisar o teor da contratação direta promovida pela municipalidade, observa-se que o contrato firmado com a empresa Santa Luzia Engenharia Ltda. se deu com fundamento no art. 24, inciso IV, da Lei 8.666/1993, que cuida das contratações em casos de emergência ou de calamidade pública. 
160. Relativamente à dita contratação, inexiste qualquer informação acerca de eventual parcela do objeto executada pela contratada original. Todos os documentos obtidos e consultados pela equipe de fiscalização fazem apenas referência à rescisão amigável do contrato firmado com a Painel Construções, Comércio e Representações Ltda. 
161. Quando da realização da dispensa de licitação, a Secretaria Municipal de Saúde adotou a mesma planilha de serviços inicialmente utilizada para a Tomada de Preços 16.391/2014 (peça 20, p. 26-29) , ou seja, não houve execução de quaisquer itens ali previstos. Do mesmo modo, não há notícias de medições ou mesmo de pagamentos efetuados à então vencedora do certame. 
162. Se não houve execução de quaisquer serviços pela contratada original, o órgão municipal deveria ter deflagrado uma nova licitação, pois não ficou caracterizada a existência de "remanescente de obra" a ser concluído, tampouco qualquer emergência ou calamidade, conforme análise do processo administrativo examinado. 
163. O Parecer Jurídico, acostado à peça 20, p. 70-76, também não questiona nem aborda um eventual início da execução da obra por parte da contratada original, restringindo-se a discorrer sobre a contratação por meio de dispensa de licitação. Ainda sobre o referido documento, a Assessoria Jurídica se pronunciou no sentido de fundamentar o procedimento com base no art. 24, inciso XI (remanescente de obra) , não tendo, em nenhum momento, sugerido ou mesmo tecido comentário acerca da possível adoção do inciso IV, o qual trata especificamente da dispensa em função de situações comprovadas de emergência ou de calamidade pública. 
164. Assim, nenhum dos fundamentos para a dispensa poderia ser aqui adotado, tendo em vista a inexistência fática de emergência, bem como de parcelas da obra pendentes de execução, pois, com base na análise da documentação obtida, nenhum serviço foi realizado pela empresa Painel Construções, Comércio e Representações Ltda. 
165. No que se refere ao valor da contratação por dispensa, cumpre informar que o montante de R$ 371.896,45 foi obtido pela atualização daquele originalmente obtido na Tomada de Preços 16.391/2014 (R$ 346.595,47) , tendo sido aplicado o percentual de 7,30%, conforme consta do demonstrativo de cálculo de reajuste (peça 20, p. 25) . 
166. Prosseguindo, relativamente ao Contrato 16.515/2014, sua rescisão, embora legalmente possível, não poderia ter sido efetivada sem a aplicação de sanções contra a contratada. Não obstante, como relatado, a rescisão foi "amigável", conforme consta de documento acostado à peça 20, p. 15. 
167. A realização de uma Tomada de Preços e posterior contratação do vencedor do certame demanda esforço por parte da Administração, envolvendo custos diversos, aí incluídos os financeiros, o tempo e a disponibilização de servidores para a condução do certame. No presente caso, a licitação deflagrada teve por objeto a construção de Unidade Básica de Saúde, elemento de elevado impacto social cuja conclusão era, por conseguinte, do total interesse da população e da própria Administração. 
168. Por essa razão, a eventual dissolução do compromisso firmado por meio de contrato deveria ter sido precisamente justificada e fundamentada, sendo necessário apresentar motivação suficiente e plausível para tanto. No presente caso, isso não ocorreu, uma vez que, no Termo de Rescisão firmado (peça 20, p. 16-18) , existe apenas menção à previsão legal prescrita pelo art. 79, inciso II, da Lei 8.666/1993, não havendo, entretanto, quaisquer elementos capazes de esclarecer os reais motivos e as circunstâncias que levaram a esse desfecho. 
169. Pela importância da obra, sua relevância social e considerando os custos envolvidos no procedimento licitatório, não poderia o gestor simplesmente rescindir amigavelmente o contrato firmado, sem que fossem explicitadas as razões que fundamentaram a decisão. 
170. Nesse sentido, foi chamada em audiência a Sra. Luzia Maria Marinho Leite Pinto em virtude do procedimento irregular de dispensa da omissão na aplicação de sanções à empresa Painel Construções, Comércio e Representações Ltda., relativa à inexecução do contrato 16.515/2014. 
5.20.	Outrossim, foi analisado no Relatório fundamentador do acórdão ora vergastado as irregularidades detectadas quanto ao direcionamento dado a certas empresas nos processos licitatórios (peça 97, p. 17) :
75. Em relação às licitações conduzidas pelo Fundo Municipal de Saúde, na licitação 16.255/2013-Tomada de Preços, a empresa União Empreendimentos Imobiliários Ltda. - ME foi inabilitada por não ter apresentado a certidão negativa de falência ou em processo de falência ou recuperação judicial ou extrajudicial, expedida pelo Distribuidor do Fórum da sede da pessoa jurídica. 
76. Ocorre que essa empresa chegou a apresentar certidão negativa de falência, emitida pelo Tribunal de Justiça da Paraíba (TJ/PB) , com data em 4/10/2013 e validade de noventa dias, ou seja, tal documento seria válido até 2/1/2014 (peça 22, p. 63) . 
77. Apesar disso, a Comissão Permanente de Licitação não considerou o documento emitido pelo Poder Judiciário estadual como válido. Conquanto não tenham sido expostos os motivos para rejeição do documento, identificou-se, preliminarmente, como possível motivação, o fato de que a fase de habilitações ocorreu em 16/12/2013 e o referido documento ter sido emitido em prazo anterior a 18/10/2013, a fim de observar a validade de sessenta dias anteriores ao certame (peça 16, p. 5, alínea "h") . 
78. No caso concreto, a validade do documento superior ao prazo exigido pela comissão de licitação não seria óbice ou fator impeditivo apto a ensejar a inabilitação da empresa União Empreendimentos Imobiliários Ltda. - ME em relação a esse item do certame. Considerando que o órgão emissor da referida certidão abrangia a validade estabelecida pela CPL, o referido documento seria apto a comprovar que a empresa não estaria em processo de falência. 
79. Ainda sobre a mesma licitação, chamou atenção o fato de que a empresa Santa Luzia Engenharia Ltda., vencedora do certame, foi a única empresa que não apresentou o Certificado de Registro Cadastral (CRC) emitido em nome da Secretaria Municipal de Saúde de Campina Grande/PB (peça 21, p. 354) . Todas as demais empresas que apresentaram o CRC atenderam ao exigido pela cláusula 11.2 do edital (peça 21, p. 478; peça 22, p. 42, 131, 142, 214 e 392) . 
80. Em situação análoga a esta que ocorreu na licitação 16.255/2013-Tomada de Preços, duas empresas foram inabilitadas do certame 16.371/2014-Tomada de Preços por terem apresentado os CRCs emitidos junto à Secretaria Municipal de Administração de Campina Grande/PB (peça 17, p. 56; peça 26, p. 111 e 208) , quando a confecção de tais documentos deveria ter sido feita pela Secretaria Municipal de Saúde (peça 16, p. 44) . 
81. Em relação à proposta de preços, a Coordenação de Engenharia e Arquitetura da Secretaria Municipal de Saúde questionou a exequibilidade do contrato. Segundo a coordenação, a empresa Santa Luzia Engenharia Ltda. teria apresentado composição de custo relativa ao BDI abaixo dos valores admissíveis praticados no mercado. Em resposta, a empresa vencedora do certame tão somente relatou que utilizou o BDI de 6,25% com o objetivo de "ganhar o certame" (peça 22, p. 533) . 
 (...) 
99. O contexto global das licitações conduzidas pelo Fundo Municipal de Saúde permitiu inferir que houve direcionamento nos certames para a contratação da empresa Santa Luzia Engenharia Ltda., consubstanciada na prática de atos realizados pela Comissão Permanente de Licitação, que inabilitaram empresas indevidamente e garantiram a habilitação da empresa Santa Luzia Engenharia Ltda. mesmo sem atender a todos os requisitos previstos em alguns desses editais. Na análise preliminar, o direcionamento do certame teria sido evidenciado nas licitações 16.255/2013-Tomada de Preços, 16.258/2013-Tomada de Preços, 16.371/2014-Tomada de Preços e 16.446/2014-Tomada de preços. 
5.21.	Pelo exposto, não há como afastar a multa aplicada aos responsáveis, uma vez que não conseguiram afastar as irregularidades a eles atribuída.
6.	Da  alegada má-fé
6.1. 	Os recorrentes clamam que inexistiu má-fé por parte da gestora ou da administração, conforme se depreende do regular andamento dos procedimentos licitatórios em anexo (peça 102, p. 5) .
	Análise
6.2.	A má-fé não é requisito essencial à culpabilidade dos recorrentes. 
6.3.	Uma vez caracterizada a reprovabilidade da conduta, a avaliação de existência de má-fé não é requisito essencial à culpabilidade dos recorrentes. De outro modo, tal elemento anímico, subjetivo da conduta, deve ser considerado apenas como agravante, no sentido de majorar a dosimetria da pena.
6.4.	Neste sentido, considerando ainda que a má-fé não pode ser presumida, devendo, portanto, ser demonstrada, reforça-se que sua existência sequer foi cogitada nos presentes autos.
6.5.	Assim, conclui-se que a alegação de ausência de má-fé dos responsáveis não é capaz de afastar a cominação das multas, vez que não é pressuposto de sua aplicação. Ademais, tendo em vista que a manifestação de má-fé não foi expressamente considerada na dosimetria da pena, reputa-se irrelevante o argumento do recorrente. 
7.	Da  prescrição
7.1.	A não ocorrência da prescrição está bem caracterizada nos autos. 
7.2.	No caso em exame, a irregularidade atribuída ao recorrente refere-se a processos licitatórios com recursos federais, abrangendo o período de 2013 a 2016. Com efeito, em 9/9/2020 foi proferido o acórdão recorrido. Fica evidente, portanto, a inocorrência de prescrição, qualquer que seja o regime considerado (Código Civil ou Lei 9.873/1999) .
CONCLUSÃO
8.	Em face das análises anteriores, conclui-se que:
	a) não há como afastar as multas aplicadas aos responsáveis, uma vez que não conseguiram afastar as irregularidades a eles atribuídas.
	b) a alegação de ausência de má-fé do responsável não é capaz de afastar a cominação da multa, vez que não é pressuposto de sua aplicação. Ademais, tendo em vista que a manifestação de má-fé não foi expressamente considerada na dosimetria da pena, reputa-se irrelevante o argumento dos recorrentes;
	c) a irregularidade atribuída ao recorrente refere-se a processos licitatórios com recursos federais, abrangendo o período de 2013 a 2016. Com efeito, em 9/9/2020 foi proferido o acórdão recorrido. Fica evidente, portanto, a inocorrência de prescrição, qualquer que seja o regime considerado (Código Civil ou Lei 9.873/1999) .
8.1.	Com base nessas conclusões, entende-se que o acórdão recorrido é regular e válido e, no mérito, à míngua de novos elementos aptos a modificar os fundamentos daquele julgado, há que ser negado provimento aos recursos.
PROPOSTA DE ENCAMINHAMENTO
9.	Diante do exposto, com fundamento nos artigos 32, inciso I, 33 e 48 da Lei 8.443/1992, submetem-se os autos à consideração superior, propondo-se:
	a) conhecer dos recursos e, no mérito, negar-lhes provimento;
	b) comunicar aos recorrentes e aos demais interessados a deliberação que vier a ser proferida por esta Corte."
9.	O Diretor da Serur, atuando por delegação de competência do Secretário, anuiu ao referido encaminhamento.
	É o relatório.

Marco Aurélio de Medeiros Villar (12.902/OAB-PB) e outros, representando Carlos Alberto Duarte, Joseneide da Mata Silva Siqueira e Luzia Maria Marinho Leite Pinto; Luana Matias Alves de Sousa (19.095/OAB-PB), representando Mimozza Construção Ltda.; Rodolfo Gaudencio Bezerra (13296/OAB-PB), representando Iolanda Barbosa da Silva; Thelio Queiroz Farias (9162/OAB-PB) e outros, representando Wanderlan Waldez de Sousa Figueredo.

Subprocurador-Geral Lucas Rocha Furtado.

PEDIDO DE REEXAME EM REPRESENTAÇÃO. DIRECIONAMENTO E RESTRIÇÃO À COMPETITIVIDADE. FRAUDE A PROCEDIMENTO LICITATÓRIO. CONLUIO ENTRE EMPRESAS. DISPENSA IRREGULAR DE LICITAÇÃO. MULTA. DECLARAÇÃO DE INIDONEIDADE PARA PARTICIPAR DE LICITAÇÃO NA ADMINISTRAÇÃO PÚBLICA FEDERAL. EXPEDIENTE RECURSAL TRAZIDO POR PRESIDENTES E MEMBRO DE COMISSÕES PERMANENTES DE LICITAÇÃO (CPL). CONHECIMENTO E PROVIMENTO PARCIAL DE PEDIDO DE REEXAME DE UM DOS PRESIDENTES DE CPL. DESPROVIMENTO DO RECURSO DO OUTRO PRESIDENTE. NÃO CONHECIMENTO DO PEDIDO DE REEXAME DO MEMBRO DA CPL. FALTA DE SUCUMBÊNCIA.

REPRESENTAÇÃO (REPR)

Secretaria de Recursos (Serur); e Secretaria de Fiscalização de Infraestrutura Urbana (SeinfraUrbana).

Cuidam os autos de pedidos de reexame interpostos pelas Sras. Luzia Maria Marinho Leite Pinto e Joseneide da Mata Silva Siqueira e pelo Sr. Carlos Alberto Duarte contra o Acórdão 2413/2020-TCU-Plenário.
2.	O presente feito trata, originalmente, de representação encaminhada pelo então Deputado Federal Veneziano Vital do Rego Segundo Neto, noticiando possíveis irregularidades em processos licitatórios promovidos pelo município de Campina Grande/PB com recursos federais.
3.	Conforme a peça inicial, as empresas Mimozza Construção Ltda., Santa Luzia Engenharia Ltda. e Empreiteira Tavarense Ltda. venciam, de forma reiterada, as licitações para execução de obras de engenharia promovidas pela Prefeitura Municipal de Campina Grande/PB, muitas vezes como as únicas participantes dos certames, e eram beneficiárias de processos de dispensa de licitação com valores superiores aos previstos na Lei 8.666/1993.
4.	Após o exame preliminar dos fatos, a então denominada Secex/PB realizou inspeção no município e, ao final, deliberou por proceder, mediante delegação de competência do relator a quo, à audiência dos seguintes responsáveis em virtude das irregularidades identificadas:
4.1.	Sras. Lúcia de Fátima Gonçalves Maia Derks, Luzia Maria Marinho Leite Pinto e Iolanda Barbosa da Silva e Sr. Gustavo Henrique Ribeiro, na condição de Secretárias Municipais de Saúde (as duas primeiras) , Secretária Municipal de Educação e Secretário Municipal de Esporte, Juventude e Lazer, em virtude do estabelecimento de cláusulas restritivas ao caráter competitivo dos certames relacionados no Anexo I da Matriz de Responsabilização acostada na instrução preliminar da unidade técnica;
4.2.	Srs. Carlos Alberto Duarte, presidente da Comissão Permanente de Licitação do Fundo Municipal de Saúde (CPL/FNS) , Wanderlan Waldez de Sousa Figueredo e Joseneide da Mata Silva Siqueira, membros titulares da CPL/FNS, Helder Giuseppe Casulo de Araújo, presidente da Comissão Permanente de Licitação da Prefeitura Municipal de Campina Grande/PB, João Batista Barros Meira e Herciliana Loureiro de Carvalho Batista Neta, membros titulares da aludida comissão, tendo em vista o direcionamento dos certames licitatórios indicados no Anexo I da matriz de responsabilização acostada na instrução preliminar da unidade técnica; e
4.3.	Sra. Luzia Maria Marinho Leite Pinto, devido à contratação direta indevidamente fundamentada verificada na Dispensa de Licitação 16.485/2015.
5.	Com relação aos subitens 4.2 e 4.3 supra, que, ao final, culminaram na imputação de sanção, a então Secex/PB atribuiu as seguintes condutas aos responsáveis:
5.1	Quanto ao subitem 4.2: 
5.1.1.	Srs. Carlos Alberto Duarte, Wanderlan Waldez de Sousa Figueredo e Joseneide da Mata Silva Siqueira: "Habilitar indevidamente empresas, permitindo-lhes passar à fase seguinte, qual seja, a de julgamento das propostas, quando deveria ter cumprida as normas e condições estabelecidas nos editais, em atendimento ao princípio da vinculação ao instrumento convocatório; Inabilitar indevidamente empresas que atendiam às exigências dos editais, implicando na redução do quantitativo de empresas participantes, quando deveria ter processado e julgado os certames de acordo com o princípio da isonomia; Classificar propostas manifestamente inexequíveis, que não demonstraram ter viabilidade de execução,  quando deveria ter exigido comprovação de que as propostas apresentadas seriam coerentes e não estariam prejudicando o caráter competitivo dos certames";
5.1.2.	Srs. Helder Giuseppe Casulo de Araújo, João Batista Barros Meira e Herciliana Loureiro de Carvalho Batista Neta: "Inabilitar indevidamente empresa que atendia às exigências do edital, implicando na redução do quantitativo de empresas participantes, quando deveria ter processado e julgado o certame de acordo com o princípio da isonomia; Classificar propostas que demonstraram ter indícios de conluio entre as empresas participantes, quando deveria ter se atentado a esses indícios e desclassificado tais propostas";
5.2.	A respeito do subitem 4.3: "Ratificar o ato de dispensa e homologar processo de contratação direta que não atendeu a nenhum dos requisitos insculpidos no art. 24 da Lei 8.666/1993, quando deveria ter exigido a realização de processo licitatório com vistas a contratar empresa para execução da obra; Se omitir na aplicação de sanções à empresa Painel Construções, Comércio e Representações Ltda., em virtude da inexecução do Contrato 16.515/2014, que resultou no abandono da obra pela contratada e na realização do processo de contratação direta". 
6.	Cumpridas as medidas processuais, o Tribunal decidiu, por meio do Acórdão 2413/2020-TCU-Plenário, no que interessa ao deslinde dos expedientes recursais: acolher as razões de justificativa apresentadas pelos Srs. Helder Giuseppe Casulo de Araújo, João Batista Barros Meira, Herciliana Loureiro de Carvalho Batista Neta e Wanderlan Waldez de Sousa Figueredo, aproveitando-as para a Sra. Joseneide da Mata Silva Siqueira; rejeitar as razões de justificativa da Sra. Luzia Maria Marinho Leite Pinto e do Sr. Carlos Alberto Duarte e aplicar-lhes multas individuais de R$ 15.000,00, com fulcro no art. 58, inciso II, da Lei 8.443/1992.
7.	Irresignados com essa deliberação, as Sras. Luzia Maria Marinho Leite Pinto e Joseneide da Mata Silva Siqueira e o Sr. Carlos Alberto Duarte ingressaram com pedidos de reexame. 
8.	No que se refere ao expediente recursal da Sra. Joseneide da Mata Silva Siqueira, a Serur alvitrou que ele não fosse conhecido, haja vista a ausência de sucumbência, na medida em que a gestora não foi condenada pelo decisum atacado.
9.	Quanto aos demais recorrentes, a unidade técnica analisou os argumentos apresentados e concluiu que eles não se mostram aptos a afastar as irregularidades que lhes foram atribuídas. Com isso, alvitrou que os recursos da Sra. Luzia Maria Marinho Leite Pinto e do Sr. Carlos Alberto Duarte fossem conhecidos e, no mérito, desprovidos.
10.	Feito esse necessário resumo, passo a decidir.
11.	Preliminarmente, conheço dos pedidos de reexame interpostos pela Sra. Luzia Maria Marinho Leite Pinto e pelo Sr. Carlos Alberto Duarte, por reputar atendidos os requisitos de admissibilidade previstos no art. 48 da Lei 8.443/1992.
12.	Quanto ao expediente recursal trazido pela Sra. Joseneide da Mata Silva Siqueira, acolho a proposta da unidade técnica pelo não conhecimento, haja vista a ausência de sucumbência e, por conseguinte, de interesse recursal, nos termos do art. 282 do Regimento Interno do TCU.
13.	No que se refere ao mérito, a Sra. Luzia Maria Marinho Leite Pinto e o Sr. Carlos Alberto Duarte trouxeram peças com idêntico conteúdo, tendo manejado os seguintes argumentos, em apertada síntese:
a) 	dos certames questionados nos autos, apenas oito foram realizados pelo Fundo Municipal de Saúde de Campina Grande e somente cinco ocorreram durante a gestão dos responsáveis; houve atendimento aos princípios e normas expressos na Lei de Licitações, principalmente no que toca à legalidade e à publicidade;
b) 	as obras objeto dos certames indicados foram devidamente finalizadas, inexistindo qualquer prejuízo ao erário e à população do município de Campina Grande/PB - juntou declarações de conclusão de obra;
c)	a análise da unidade técnica foi realizada com base em presunções, devendo prevalecer a primazia da realidade fática; 
d)	não houve impugnação ao edital referente à Tomada de Preços 16.515/2014, tampouco cláusulas restritivas ao caráter competitivo do certame; apesar da publicidade do edital, apenas a empresa Santa Luzia Engenharia Ltda. apresentou a documentação necessária;
e)	a Dispensa de Licitação 16.485/2015, para execução do remanescente de obras do Contrato 16.515/2014, foi realizada dentro da legalidade, restando devidamente justificada e amparada na Lei 8666/1993;
f)	com relação aos certames 20632/2014, 20621/2014, 20604/2015, 20602/2015, 20603/2015, 20604/2015, 20605/2015, 20606/2015, 20619/2015, 20648/2015, 20649/2015, 20654/2015, 21302/2015, 21409/2015, 20605/2015 e 21303/2015, nenhum deles foi realizado pelo Fundo Municipal de Saúde de Campina Grande/PB ou gerido pelos recorrentes, razão pela qual pugna pela reconsideração das multas aplicadas;
g)	as licitações 20654/2015, 21302/2015, 21303/2015, 20648/2015, 20649/2015, 21409/2015 e 20605/2015 não concernem ao Fundo Municipal de Saúde de Campina Grande/PB ou a sua gestão;
h)	no tocante à empresa Tavarense Ltda., nenhum dos procedimentos indicados foi formalizado pelo Fundo Municipal de Saúde de Campina Grande/PB ou pelos recorrentes;
i)	quanto ao suposto esquema de revezamento envolvendo as empresas Santa Luzia Engenharia Ltda., Mimozza Construções Ltda. e Empreiteira Tavarense Ltda., tais certames não têm relação com o Fundo Municipal de Saúde de Campina Grande/PB;
j) 	sobre o incorreto endereço das empresas Santa Luzia Engenharia Ltda. e Mimozza Construção Ltda., as sociedades apresentaram seus documentos de constituição, cartão de CNPJ constando o endereço cadastrado perante a Receita Federal e certidões de regularidade fiscal, tributária, trabalhista, entre outras, suficientes para participação dos certames;
l) 	todas as obras realizadas pelo Fundo Municipal de Saúde possuíam o caráter de extrema urgência à população não só de Campina Grande, mas de toda a região;
m) 	o Fundo Municipal de Saúde almejou a economicidade, redução de desperdícios, qualidade, rapidez, produtividade e rendimento funcional para o rápido e eficaz atendimento à necessidade da população; e
o)	inexiste má-fé por parte da administração, conforme se depreende do regular andamento dos procedimentos licitatórios em anexo, razão pela qual não merecem ser presumidas quaisquer irregularidades.
14.	Inicialmente, cabe destacar que a deliberação recorrida não imputou multa à Sra. Luzia Maria Marinho Leite Pinto nem aos demais responsáveis arrolados no item 4.1 supra quanto às condutas impugnadas que resultaram na baixa competitividade nos processos licitatórios selecionados por amostragem.
15.	Dessa forma, a responsabilização da ex-Secretária Municipal de Saúde de Campina Grande/PB se limitou à irregularidade consignada no item 4.3 retro, qual seja, a contratação direta indevidamente fundamentada, verificada na Dispensa de Licitação 16.485/2015, consubstanciada no descumprimento do art. 24 da Lei 8.666/1993 e na omissão na aplicação de sanções à empresa Painel Construções, Comércio e Representações Ltda. em virtude da inexecução do Contrato 16.515/2014.
II - Da Dispensa de Licitação 16.485/2015
16.	Conforme a descrição dos fatos realizada pela então denominada Secex/PB, o órgão municipal rescindiu amigavelmente o Contrato 16.515/2014, sem que houvesse a execução de nenhum serviço, e, na sequência, promoveu a contratação da segunda colocada na licitação, a empresa Santa Luzia Engenharia Ltda., com fundamento no art. 24, inciso IV, da Lei 8.666/1993.
17.	Em suas razões de justificativa, a Sra. Luzia Maria Marinho Leite Pinto alegou que a dispensa foi fundamentada no art. 24, inciso XI, da Lei 8.666/1993 e não no inciso IV do mesmo dispositivo legal, tendo ocorrido um erro material na motivação do ato administrativo. 
18.	A então Secex/PB ponderou que tal fato não elidia a irregularidade, pois "não ficou caracterizada a existência de 'remanescente de obra' a ser concluído, tampouco qualquer emergência ou calamidade, conforme análise do processo administrativo examinado". Tal exame foi acolhido pela deliberação vergastada e pela Serur ao instruir o mérito das razões recursais.
19.	A propósito do assunto, entendo que a contratação direta em exame parece ter sido, de fato, arrimada no art. 24, inciso XI, da Lei 8.666/1993. Isso porque a Secretária Municipal acolheu o parecer jurídico elaborado em razão da aludida dispensa de licitação (peça 33) , o qual analisou a matéria como a contratação de remanescente de obra e expressamente enquadrou a contratação direta no referido dispositivo da Lei de Licitações e Contratos (peça 112, 71-72 e 74) .
20.	Tomando como base essa perspectiva, verifico que a situação em tela guarda identidade com a analisada no Acórdão 740/2013-TCU-Plenário, no qual o Tribunal considerou regular a contratação de remanescente de obra, não obstante o contrato original tenha sido rescindido sem qualquer execução de serviços.
21.	Nesse ponto, cabe transcrever as considerações que fiz na oportunidade:
"9. 	Acerca da matéria discutida no achado "contratação irregular por dispensa de licitação", anoto que aproveitamento de uma licitação com a convocação de licitante que não se sagrou vendedor do certame tem como razão fundamental os princípios da supremacia do interesse público e da eficiência, estando previsto em duas hipóteses na Lei 8.666, de 21/6/1993:
'Art. 24, inciso XI - na contratação de remanescente de obra, serviço ou fornecimento, em consequência de rescisão contratual, desde que atendida a ordem de classificação da licitação anterior e aceitas as mesmas condições oferecidas pelo licitante vencedor, inclusive quanto ao preço, devidamente corrigido;
Art. 64 § 2º É facultado à Administração, quando o convocado não assinar o termo de contrato ou não aceitar ou retirar o instrumento equivalente no prazo e condições estabelecidos, convocar os licitantes remanescentes, na ordem de classificação, para fazê-lo em igual prazo e nas mesmas condições propostas pelo primeiro classificado, inclusive quanto aos preços atualizados de conformidade com o ato convocatório, ou revogar a licitação independentemente da cominação prevista no art. 81 desta Lei.'
10. 	Conforme se depreende da literalidade dos dispositivos legais mencionados, as hipóteses abarcam as situações em que a execução contratual foi iniciada, porém interrompida em consequência de rescisão contratual (art. 24, inciso XI) ; e em que sequer houve a assinatura ou retirada do termo de contrato ou instrumento equivalente, tendo a licitante vencedora desistido da avença.
11. 	Ficou de fora da disciplina legal a situação fática trazida nos presentes autos, na qual houve a assinatura do contrato com a licitante vencedora e esta, posteriormente, desistiu de executar a avença, tendo anuído a rescisão do ajuste anteriormente firmado.
[...]
14. 	Na situação examinada nos autos, entendo que a solução da matéria passa pela utilização do princípio geral de hermenêutica segundo o qual onde existe a mesma razão fundamental deve prevalecer a mesma regra de direito (ubi eadem est ratio, ibi ide jus) .
15. 	Nesse caso, por estarem presentes os mesmos princípios inspiradores dos arts. 24, inciso XI e 64, § 2º da Lei 8.666/1993, quais sejam, os valores da supremacia do interesse público e da eficiência, julgo pertinente o uso da mesma solução jurídica enfeixada por essas normas, para o fim de permitir a contratação das demais licitantes, segundo a ordem de classificação e mantendo as mesmas condições oferecidas pelo licitante vencedor, também na hipótese em que este houver assinado o contrato e desistido de executá-lo, mesmo sem ter executado qualquer serviço.
16. 	Afinal, não há razão lógica nem jurídica para dar consequência jurídica diversa à contração em apreço só pelo fato de a empresa vencedora ter assinado o contrato e posteriormente ter rescindido amigavelmente o ajuste. Tivesse a sociedade empresária iniciado a execução do contrato, ainda que fosse para realizar uma parcela ínfima do empreendimento, ou oportunamente decidido não assinar o ajuste, não havia de se cogitar qualquer ilegalidade na contratação da segunda colocada, visto que presentes as situações de fato previstas nas normas conformadoras. Observo, portanto, que as diferenças circunstanciais entre as situações fáticas previstas na lei e a observada nos presentes autos não são juridicamente relevantes para merecer um tratamento jurídico distinto." (grifos acrescidos) .
22.	Na ocasião, teci ponderações sobre a necessidade de se evitar o uso da rescisão amigável em situações que ensejam a rescisão unilateral, o que foi objeto da expedição de ciência à entidade contratante, uma vez que o fato não havia sido submetido ao contraditório do responsável. 
23.	No presente caso, a ex-Secretária de Saúde não declinou o motivo pelo qual procedeu à rescisão amigável do Contrato 16.515/2014 no processo administrativo que culminou com o referido ato (peça 112) . Se a empresa abandonou a obra e desistiu de sua execução, o correto teria sido a abertura de processo administrativo para a rescisão unilateral do ajuste e a consequente aplicação de sanção, haja vista a ocorrência da infração catalogada no art. 78, inciso I, da Lei 8.666/1993. 
24.	Dessa forma, permanece injustificada uma das condutas atribuídas à Sra. Luzia Maria Marinho Leite Pinto em seu ofício de audiência: "se omitir na aplicação de sanções à empresa Painel Construções, Comércio e Representações Ltda., em virtude da inexecução do Contrato 16.515/2014". 
25.	A meu juízo, esse fato se mostra censurável, seja pela violação da norma de regência, seja pelo contexto das contratações realizadas pela Secretaria Municipal de Saúde, à época. Conforme será descrito no próximo capítulo deste voto, há robustas evidências de que a entidade direcionou licitações para algumas sociedades empresárias, dentre elas a Santa Luzia Engenharia Ltda., de forma que a Dispensa de Licitação 16.485/2015 pode ser compreendida dentro desse mesmo contexto.
26.	Sendo assim, entendo que a rescisão do Contrato 16.515/2014 sem aplicação de sanção à sociedade empresária originalmente contratada, com vistas a viabilizar a posterior contratação de empresa envolvida em esquema de direcionamento de licitação no órgão municipal, mostra-se censurável, sendo correta a imputação de multa à Sra. Luzia Maria Marinho Leite Pinto. 
27.	 Não se pode olvidar que a empresa Santa Luzia Engenharia Ltda. foi declarada inidônea para participar de licitações na administração pública federal pelo período de 1 ano, tendo em vista as irregularidades apuradas na presente representação, conforme o subitem 9.9 da deliberação recorrida.
28.	Dessa forma, considerando o afastamento de um dos motivos para a condenação da Sra. Luzia Maria Marinho Leite Pinto - a realização de dispensa de licitação sem o atendimento de nenhum dos requisitos insculpidos no art. 24 da Lei 8.666/1993 -, sendo mantido apenas o atinente à não aplicação de sanção à empresa Painel Construções, Comércio e Representações Ltda., compreendo que a multa aplicada à responsável mediante o Acórdão 2413/2020-TCU-Plenário deve ser reduzida para a metade (R$ 7.500,00) . 
29.	Logo, cabe dar provimento parcial ao expediente recursal da ex-Secretária Municipal de Saúde de Campina Grande/PB.
III - Do direcionamento dos certames licitatórios
30.	Conforme a instrução de mérito que fundamentou a deliberação atacada, houve a prática de vários atos irregulares pela Comissão Permanente de Licitação do Fundo Municipal de Saúde (CPL/FNS) , os quais sugerem a ocorrência de direcionamento de licitação para a sociedade empresária Santa Luzia Engenharia Ltda. Segue a descrição dos fatos realizada no voto condutor do Acórdão 2413/2020-TCU-Plenário: 
"12.	A unidade técnica registrou ainda que empresas foram inabilitadas indevidamente por suposto descumprimento de cláusulas dos editais, enquanto que a empresa Santa Luzia Engenharia Ltda. foi habilitada, mas não cumpriu a totalidade dos requisitos em alguns dos certames conduzidos pelo Fundo Municipal de Saúde e pela Prefeitura Municipal de Campina Grande, restando a conjunção de vários indícios coincidentes que apontam para fraude e possível prática de direcionamento nas licitações, a exemplo dos processos 16.255/2013 - Tomada de Preços, 16.258/2013 - Tomada de Preços 16.371/2014 - Tomada de Preços e 16.446/2014 - Tomada de Preços."
31.	A respeito do assunto, observo que as razões recursais trazidas pelo Sr. Carlos Alberto Duarte se mostraram genéricas e não enfrentaram diretamente o conjunto de irregularidades identificadas pela então denominada Secex/PB na condução das licitações 16.255/2013-TP, 16.258/2013-TP, 16.371/2014-TP e 16.446/2014-TP.
32.	As graves irregularidades verificadas nos certames parece corroborar a tese de que as licitações da municipalidade eram dirigidas a determinado grupo de empresas, dentre as quais se incluía a Santa Luzia Engenharia Ltda.
33.	Não se pode olvidar que a sociedade empresária Santa Luzia Engenharia Ltda. foi vencedora de 7 das 9 licitações promovidas pelo Fundo Municipal de Saúde, no período de 2013 a 2016, de modo que o valor total pactuado remonta a R$ 3.220.906,38 (peça 1, p. 9 e 10) .
34.	A propósito, cabe esclarecer que o recorrente não foi condenado pelas falhas verificadas nas licitações conduzidas pela Prefeitura Municipal de Campina Grande/PB, não havendo, portanto, a imputação de multa por licitações não conduzidas pelo defendente.
35.	Com relação aos argumentos de que as obras eram de extrema urgência e de que o Fundo Municipal de Saúde almejou economicidade, redução de desperdícios, qualidade, rapidez, produtividade e o eficaz atendimento à necessidade da população, nenhum desses nobres objetivos justifica a prática de atos administrativos que violem o princípio da isonomia, ainda mais se isso implicar o estabelecimento de preferência a determinadas empresas em licitações públicas.
36.	Quanto aos demais argumentos, compreendo que a Serur os enfrentou adequadamente, sendo correto o desprovimento do pedido de reexame do Sr. Carlos Alberto Duarte.
37.	Diante de todo o exposto, VOTO por que seja adotada a deliberação que ora submeto a este Colegiado. 
TCU, Sala das Sessões, em 30 de junho de 2021.
BENJAMIN ZYMLER 
Relator